【裁判字號】    88,易緝,52
【裁判日期】    890424
【裁判案由】    詐欺
【裁判全文】
臺灣板橋地方法院刑事判決                          八十八年度易緝字第五二號
    公  訴  人  臺灣板橋地方法院檢察署檢察官
    被      告  丙  ○
    選任辯護人  林詮勝
                郭淑萍
右列被告因詐欺案件，經檢察官提起公訴（八十六年度偵續字第一八八號），本院判
決如左：
    主      文
丙○無罪。
    理      由
一、公訴意旨略以：被告丙○自民國八十四年三月二十日起，以經營弘埜塑膠有限公
    司（下簡稱弘埜公司）需款週轉為由，召集互助會並邀集告訴人甲○○○入會，
    每月會款新臺幣（下同）五萬元，詎於八十五年四月間，因弘埜公司週轉失靈而
    停標該互助會後，明知其自身財務狀況不佳且已積欠鉅額債務，竟仍意圖為自己
    不法所有並基於概括犯意，自八十五年四月二十日起同年七月二十日止，連續四
    次赴告訴人甲○○○位於臺北縣新莊市○○路一七八巷十一號住處內，向告訴人
    甲○○○佯稱該互助會已由其他會員得標須繳付會款，致告訴人甲○○○陷於錯
    誤，而交付現金計二十萬元；被告丙○又承同一犯意，於八十五年四月間，在告
    訴人前開住處內，連續三次持面額分別為二十八萬八千元、二十四萬七千元及二
    十六萬八千元之支票三紙，向告訴人佯稱急需調借資金週轉，致告訴人陷於錯誤
    ，而如數交付現金計八十萬三千元；被告丙○復承同一犯意，於同年六月十七日
    ，在告訴人前開住處內，向告訴人佯稱須再調借現金軋入上開面額二十八萬八千
    元支票之帳戶，以避免該支票帳戶成為拒絕往來戶，致告訴人再度陷於錯誤，而
    如數匯款至該支票帳戶內，惟被告丙○隨即將該筆款項領走自行花用，嗣經告訴
    人甲○○○屢屢催討欠款均未獲置理，始知受騙，因認被告丙○涉有刑法第三百
    三十九條第一項之詐欺取財罪嫌云云。
二、按犯罪事實應依證據認定之，無證據不得推定其犯罪事實，又不能證明被告犯罪
    或其行為不罰者，應諭知無罪之判決，刑事訴訟法第一百五十四條、第三百零一
    條第一項分別定有明文。次按刑事訴訟上用以證明事實之證據，須於通常一般人
    均不至於有所懷疑，堪予確信其已臻真實者，始得據以為有罪之認定，倘其證明
    尚未達到此一程度，而有合理性之懷疑存在，致使無從為有罪之確信時，即應為
    無罪之判決，此有最高法院七十六年臺上字第四九八六號判例意旨可資參照。末
    按刑法上詐欺罪之成立，要以加害者有不法取得財物之意思而實施詐欺行為，被
    害者因此行為，致表意有所錯誤而為財產上處分，受有損害，且加害者所用行為
    ，堪認為詐術者，始足當之，亦據最高法院十九年上字第一六九九號、四十六年
    臺上字第二六○號等判例闡釋甚明，從而交付財物者若無損害，或所受損害，非
    由欺罔行為陷於錯誤所致，均不得遽以詐欺罪相繩。
三、訊據被告丙○堅決否認有何詐欺犯行，辯稱：伊原經營弘埜公司，與告訴人甲○
    ○○為塑膠同業，自七十八年間相識後，即有生意及借貸之金錢往來，八十四年
    三月間，伊因生意需要，召集每月會款五萬元之互助會，連同會首二十六名，告
    訴人參加該互助會，純基於雙方多年情誼及信賴，伊未曾施用任何詐術，而該互
    助會直至八十五年七月二十日止，始因伊遭客戶林祈成、洪周瑜等人倒債達五百
    萬元餘所累，及有多名會員無法繳納會款，而被迫停止開標；另於八十五年四月
    間，伊因財務發生困難，持胞弟洪明本所簽發臺北區中小企業銀行土城分行、面
    額二十八萬八千元支票，向告訴人借貸同額金錢，告訴人甚為明瞭伊當時之困境
    而貸與之，事後伊之週轉依然不靈，經商得告訴人同意延長借期，雖前開票據已
    屆期提示，告訴人仍應允代墊，詎洪明本前揭支票之帳戶於同日有多張支票交換
    ，致告訴人代墊之金額旋遭他人提示之其他支票兌領，伊始料未及，絕無自行提
    領之情等語。公訴人認被告丙○涉嫌詐欺，無非以告訴人甲○○○之指訴，及有
    互助會影本一份、匯款通知單影本一紙及支票暨退票理由單等可證，為其論據。
四、經查：
    （一）依告訴人指訴被告詐騙民間互助會會款之經過，乃被告召集之民間互助會
          始於八十四年三月二十日，至八十五年四月間倒會，被告於倒會後竟向告
          訴人謊稱互助會仍存續，有會員得標，而向告訴人詐取四期之會款云云，
          則自八十四年三月二十日起算，被告應係於第十四會時倒會，但仍向告訴
          人收取第十四會至第十七會之會款，然觀諸卷內被告所提出第十五會得標
          人程碧玉及第十七會得標人乙○○所書之到場投標證明書，顯見被告所召
          集之系爭互助會，迨至第十七會猶未倒會，仍有會員投標，告訴人之指訴
          是否無訛，已非無疑，矧據證人即系爭互助會會員王明旭結證所述：「我
          參加一會，我哥哥乙○○參加一會，他跟二、三會之後就轉給我，事實上
          我是二會，這二會一是活會，一是死會，死會部分是以乙○○標的，我不
          記得是什麼時候標的，但是在標的時候還是有很多人在標」，「（倒會之
          時間）記得是十七、八會左右」（見本院八十九年三月十四日訊問筆錄）
          ，及證人即系爭互助會會員劉徐薇結證所陳：「我加入（系爭互助會）以
          後，我繳會款繳到第十六會才標，得標的錢被告有給我，但有欠二十萬元
          ，後來會結束聽說是被告公司經營不佳」，「（被告）信用還好，財務因
          為受公司經營不善而拖累」，「被告有得到我的同意，所以緩給我二十萬
          元，這些錢被告有陸續在還」（見本院八十九年四月十日審判筆錄），俱
          證系爭互助會至第十七會尚在標會運作，被告向告訴人收取自第十四會起
          至第十七會止之會款，即非無適法之權源，告訴人指訴被告詐取此一期間
          會款，自難認與事實相符。
    （二）又告訴人指訴被告詐欺借款部分，固有被告交付之票據及退票理由單可供
          調查，惟此僅足證明被告並未遵期返還消費借貸款予貸與人即告訴人，尚
          難據以率爾推認被告有何不法意圖及如何施用詐術，使告訴人陷於錯誤，
          而貸與財物；另由告訴人於偵查中陳明被告開設弘埜公司，自始財務狀況
          即不佳，及就其提起告訴之緣由謂：「被告係從八十四年起向我調現，當
          初被告向我借錢時，說公司需要週轉用的，但因為我房子貸款要繳，被告
          又不還錢，所以才告他的」（見臺灣板橋地方法院檢察署八十五年度偵字
          第二四一○八號偵查卷第二十六頁反面及第三十一頁），兼酌告訴人參與
          被告為經營公司週轉資金所召集之互助會等情，猶徵告訴人對於被告資力
          不豐，時需調度金錢以應支出之景況，應有相當之認識，其有此認識仍願
          多次出借金錢供被告使用，何能於事後僅以告訴人自己需要用錢，及被告
          未如期還款，即遽指被告先前之借款行為為詐欺﹖參以被告與告訴人間就
          系爭互助會款及借款債務糾紛，已於八十八年四月十三日達成和解，告訴
          人表明認知被告涉訟情由確係民事糾葛，有和解書正本一份存卷可憑，尤
          難認被告有何詐欺取財犯行。
五、綜上，公訴人所舉事證，尚有合理性之懷疑存在，致使無從確信被告犯有詐欺取
    財罪行，被告所辯，應可採信，揆諸首開法條規定及裁判先例意旨，本件核屬不
    能證明被告犯罪，即應為無罪之諭知，以昭審慎。
據上論結，應依刑事訴訟法第三百零一條，判決如主文。
本案經檢察官陳伯厚到庭執行職務。
中      華      民      國     八十九    年      四     月    二十四    日
                                    臺灣板橋地方法院刑事第六庭
                                        法  官  蔡  新  毅
右正本證明與原本無異。
如不服本判決，應於判決送達後十日內，向本院提出上訴狀（應附繕本），上訴於臺
灣高等法院。
                                        書記官  謝  麗  秋
中      華      民      國     八十九    年      四     月    二十四    日


司法院資訊處製作；財團法人民間司法改革基金會備份。
